最高法院民事判決　　　　　　　　　　　　　　　八十八年度台上字第二二二○號
　　上　訴　人　甲○○
　　　　　　　　　　　　送達.
　　被 上訴 人　財政部國有財產局
　　法定代理人　劉金標
　　被 上訴 人　政治作戰學校
　　法定代理人　范宰宇
右當事人間請求塗銷所有權移轉登記等事件，上訴人對於中華民國八十七年九月十四
日台灣高等法院第二審更審判決（八十七年度重上更(一)字第六一號），提起上訴，本
院判決如左：
    主  文
原判決廢棄，發回台灣高等法院。
    理  由
本件上訴人主張：伊所有系爭坐落台北市北投區○○○段山腳小段三六四之三號土地
（重測後併入同區○○段○○段六五○號土地）並未出售或被徵收，被上訴人財政部
國有財產局（下稱國有財產局）竟於民國五十年六月二十四日以買賣為原因，將系爭
土地登記為中華民國所有，被上訴人政治作戰學校並於該土地上建造房屋予以占用等
情。爰本於民法第七百六十七條規定，求為命國有財產局將上開所有權移轉登記予以
塗銷，並拆除地上物及返還土地予伊之判決；另依侵權行為及不當得利之規定，求為
命政治作戰學校給付伊新台幣六百十七萬二千六百零七元及其法定遲延利息，暨給付
伊自八十五年一月一日起至返還系爭土地之日止，按系爭土地面積三○一平方公尺當
年申報總價額年息百分之十計算之損害金之判決。
被上訴人則以：系爭土地業經政治作戰學校之前身政工幹部學校（下稱政工幹校）徵
收，上訴人對該土地已無任何權利等語，資為抗辯。
原審維持第一審所為上訴人敗訴之判決，駁回其上訴，係以：上訴人主張之事實，固
提出土地登記簿謄本等件為證。惟查上訴人所有含系爭土地在內之八筆土地一直為政
工幹校所占用，分三次被徵收，除系爭土地外，其餘均已領地價補償費等情，為上訴
人自認在卷，且上訴人先後於四十六年十一月二十六日、六十四年十月十三日、七十
六年五月二十九日、同年六月十九日、同年月二十七日、七十八年二月及七十八年八
月七日一再以系爭土地被徵收為由，向軍方及台北市地政處提出補發地價補償費之書
面報告及申請書，亦有各該報告及申請書可稽。而政工幹校於四十四年因建築校舍，
經報請行政院以四十五年二月三日台四十五內字第○五八九號令准予徵收坐落陽明山
北投鎮○○○段嗄嘮別小段三二二之三號等土地一百零四筆，同鎮○○○段山腳小段
三六○之三五等八筆土地因徵用清冊未列，經邀請業佃協商，獲得同意先予撥用，另
行辦理徵收，有國防部四十五年五月十四日（）賦贈字第二六三○號令、政工幹校
補徵（）軍協工程漏列土地計劃書及業主姓名冊在卷可按。系爭土地係於四十二年
六月一日因實施耕者有其田土地分割，自同小段三六四地號轉載而來，徵收前為上訴
人所承領，四十三年一月二十日陽明山管理局令該局地政事務所照使用情形，測定確
實面積，複丈結果面積為○‧○三一○甲，原為上訴人使用，現由政工幹校徵用等情
，亦有台北市士林地政事務所八十六年五月三日北市士地二字第八六六○五六七二○
○號函檢附土地登記簿謄本及土地複丈結果報告表等影本附卷可憑，足證系爭土地確
係被徵收。按不動產物權因公用徵收而取得者，不以須經登記為生效要件，此觀諸民
法第七百五十九條規定自明。系爭土地雖於五十年六月二十四日以買賣為原因而辦理
所有權移轉登記為國有，然難憑此與事實不符之登記，遽認系爭土地並未被徵收。又
依據陽明山管理局四十三年七月二十四日（）政地字第四六二○二號函所載軍事用
地使用放領耕者有其田土地徵收地價發放辦法規定，徵收機關應將徵收補償地價全部
交由縣市政府指定之當地土地銀行代收，原承領人已繳之地價，由縣市政府通知其逕
向土地銀行領取；復參酌系爭土地被徵收時補償地價由徵收機關政工幹校自行發放，
尚未繳納之放領地價款，係由政工幹校向土地銀行繳納，有台灣土地銀行總行八十六
年六月二十四日總業五字第八六○○一○七八○號函可稽；再經徵諸第一審向台北市
士林地政事務所函調系爭土地申請移轉登記之資料，內確有上訴人具名領取地價款（
即地價補償費）之「業戶領單」及「交業憑約」，非臨訟偽造。上訴人亦自認系爭土
地之放領地價共分十期，伊僅繳交約五期，並未繳清全部土地價款。足認系爭土地由
政工幹校徵收，地價補償費已全數發放予上訴人而完成徵收。上開被徵收之土地含系
爭土地，有交業憑約及業戶領單可稽。而交業憑約及業戶領單均係於四十三年間所制
作，迄今已數十年，相關資料或因逾保存年限而銷燬，或因原辦理徵收機關陽明山管
理局被裁撤，致無從查證。上訴人雖否認上開業戶領單上之上訴人印文為真正，但經
原法院前審依據被上訴人所提出上開業戶領單之原本，與上訴人承認為真正之其於四
十六年間所作成之報告書上之上訴人印文相比對，認為係屬相同，有勘驗筆錄可憑。
該交業憑約及業戶領單上另一立具人張振胡於另件主張其印文非真正，然經鑑定結果
認為張振胡所立具，有最高法院六十一年度台上字第一六○○號及原法院六十一年度
再字第一八六號民事判決可稽。又上訴人自四十六年間起，一再向軍方請求發放補償
費，若認為相關之承辦人員偽造文書，何以未與張振胡一併訴請塗銷登記，或於犯罪
之追訴權時效完成前，向偵查機關檢舉承辦人員偽造文書刑責，竟於四十餘年後始提
起本件訴訟，亦與常情有悖。綜上所述，系爭土地既已被政工幹校徵收，且已給付徵
收地價補償金，並於五十年六月二十四日登記為國有，管理機關為陸軍總司令部，由
陸軍總司令部交由政治作戰學校使用迄今，上訴人自不得請求國有財產局塗銷移轉登
記及將土地上之地上物拆除並返還土地，暨請求政治作戰學校給付不當得利或損害賠
償，上訴人本件之請求，為無理由，不應准許等詞，為其判斷之基礎。
惟查印文之真偽，法院得自行核對印跡證之。此項核對，其性質本為勘驗，故應適用
關於勘驗之規定，民事訴訟法第三百五十九條定有明文。本件遍查全卷筆錄，僅記載
上開業戶領單與上訴人於四十六年間所作成之報告書二者文書上之上訴人印文之印色
有輕重，印文看起來相同等語（見原審上字卷七六頁反面），並無記載比對方法，更
無當事人就該鑑定之結果為辯論之資料。原審泛謂將上開二者印文相比對，認為係屬
相同，而為上訴人不利之判斷，即有可議。次查，原審先謂依據陽明山管理局四十三
年七月二十四日（）政地字第四六二○二號函所載軍事用地使用放領耕者有其田土
地徵收地價發放辦法規定，徵收機關應將徵收補償地價全部交由縣市政府指定之當地
土地銀行代收，原承領人已繳之地價，由縣市政府通知其逕向「土地銀行」領取（見
原判決第七頁第四行至第七行）；又參酌台灣銀行總行函件謂系爭土地被徵收時補償
地價由徵收機關「政工幹校」自行發放，尚未繳納之放領地價款，係由政工幹校向土
地銀行繳納（見原判決第七頁第十二行至第十四行），而台北市士林地政事務所八十
五年十月二十三日以（）北市士地三字第一七○○二號函送業戶領單上記載發放者
為「國防部聯全勤務總司令部工程署」（見一審重訴更卷八三頁），則政工幹校就系
爭土地上訴人已繳納放領地價款部分之徵收應補償費，究係由徵收機關政工幹校自行
發放？抑係由土地銀行發放？或係由國防部聯全勤務總司令部工程署發放？被上訴人
究竟有無依法發給補償費？均有進一步查明審認之必要。末查，系爭土地倘於四十五
年間即被徵收，並已發給補償地價完竣，何以未於斯時辦理徵收登記，而遲至五十年
六月二十四日始以買賣為原因辦理所有權移轉登記為國有？本院前次發回意旨已予指
明就此應予調查，原審仍未查明審認，亦有未合。上訴論旨，指摘原判決不當，求予
廢棄，非無理由。
據上論結，本件上訴為有理由，依民事訴訟法第四百七十七條第一項、第四百七十八
條第一項，判決如主文。
中      華      民      國    八十八    年      九      月     三十     日
                              最高法院民事第二庭
                                  審判長法官  曾  桂  香
                                        法官  劉  延  村
                                        法官  徐  璧  湖
                                        法官  劉  福  聲
                                        法官  黃  秀  得
      右正本證明與原本無異
                                              書  記  官
中      華      民      國    八十八    年      十      月     十二     日
